【裁判字號】    97,抗,65
【裁判日期】    970825
【裁判案由】    拆除地上物等
【裁判全文】
臺灣高等法院臺南分院民事裁定            97年度抗字第65號
抗  告  人  甲○○
            乙○○
            丁○○
            丙○○
上列抗告人因與相對人台南市第七十七期安西自辦市地重劃會拆
除地上物事件，對於中華民國97年1月11日臺灣臺南地方法院核
定訴訟標的價額之裁定（95年度訴字第405號），提起抗告，本
院裁定如下：
      主      文
原裁定廢棄。
本件訴訟標的價額核定為新台幣玖佰柒拾陸萬肆仟壹佰玖拾捌元
。
抗告訴訟費用新台幣壹仟元由相對人負擔。
      理      由
一、按法院因核定訴訟標的之價額，得依職權調查證據；又對於
    法院就訴訟標的價額之核定，得為抗告，民事訴訟法第77條
    之1第3項、第4項定有明文；本件抗告人就原法院核定其上
    訴利益之訴訟標的價額聲明不服，提起抗告，依首開說明，
    於程序上並無不合，先予敘明。次按「同一訴訟，下級法院
    核定訴訟標的之價額有誤，上級法院仍得重行核定，不受下
    級法院原核定訴訟標的價額之拘束，並應依上級法院重行核
    定訴訟標的之價額，計算應徵裁判費之金額。」（臺灣高等
    法院暨所屬法院94年法律座談會民事類提案第26號研討結論
    參照）。再按民事訴訟法第466條第4項規定，上訴利益之計
    算，係準用關於計算訴訟標的價額之規定。至訴訟標的無交
    易價額時，法院核定訴訟標的之價額，應以起訴時原告就訴
    訟標的所有之利益為準，此觀民事訴訟法第77條之1第2項至
    明，亦係訴訟標的價額因起訴而恆定之原則；又計算上訴利
    益，應就上訴聲明範圍內之訴訟標的，依起訴時之價額定之
    ，非以上訴時之價額為準（最高法院31年抗字第890號判例
    參照）。又就請求拆除地上物返還土地時，法院核定上訴利
    益之訴訟標的價額，仍應以上訴人因上訴所受利益之價額為
    準，此參同法第77條之11規定，為當然之解釋。
二、抗告意旨略以：原審法院核定抗告人提起本件上訴之訴訟標
    的價額為新台幣（下同）10,390,480元，惟抗告人拆除系爭
    房屋返還土地所得請領之補償金為4,083,735元，是原審所
    核定本件上訴之訴訟標的價額顯有違誤，爰提起抗告求予廢
    棄原裁定云云。
三、經查：本件相對人即一審原告台南市第七十七期安西自辦市
    地重劃會係就坐落重測前台南市○○區○○段1321-1、1322
    -1、1323-1、1324-2即重測後台南市○○區○○段1924、19
    26號（下簡稱系爭土地），本於獎勵土地所有權人辦理市地
    重劃辦法（下簡稱獎勵辦法）第29條第2項規定請求原審判
    命抗告人甲○○、乙○○、丁○○、丙○○應分別將其坐落
    在系爭土地上如原判決附圖一所示甲（Ｉ）（面積2平方公
    尺）、乙（Ｇ）（面積22.67平方公尺）、丙（Ａ）（面積
    84.56平方公尺）、丁（Ｂ）（面積349.06平方公尺）、戊
    （Ｆ）（面積1.33平方公尺）部分之建物及地上物，面積共
    計459.62平方公尺，及附圖二所示Ｂ（面積384.71平方公尺
    ）、Ｄ（面積14.74平方公尺）、Ｈ（癸）（面積0.72平方
    公尺）、Ｊ（面積2.05平方公尺）部分之建物及地上物，面
    積共計402.22平方公尺，予以騰空拆除後，交予相對人施工
    。就其訴之聲明觀之（見95年3月23日起訴狀及96年8月14日
    更正訴之聲明狀），其係以請求抗告人拆除系爭土地建物及
    地上物後將基地交付相對人由其施工為本件訴訟之標的，至
    於其所提存之補償金4,083,735元僅係抗告人等拆遷系爭建
    物及地上物後所得請領之金額，則非本件兩造訴訟之標的。
    是抗告人甲○○、乙○○、丁○○、丙○○不服提起上訴，
    依前說明，自應以抗告人所使用之土地起訴時之交易價額為
    準。經查系爭地號1321-1、1322-1、1323-1號土地，其土地
    公告現值每平方公尺為22,500元，系爭地號1324-2號土地，
    其土地公告現值每平方公尺12,348元，有土地登記簿謄本附
    卷可稽，重測後地號1924號土地公告現值每平方公尺為1萬
    元，地號1926號土地公告現值每平方公尺12,555元，亦有土
    地公告現值查詢表在卷可稽。又系爭如附圖一所示乙（Ｇ）
    部分，佔用系爭1323-1地號土地面積為4.38平方公尺，佔用
    系爭1324-2地號土地面積為18.29平方公尺等情，有台南市
    安南地政事務所97年4月7日安南地所二字第0970002592號函
    附卷可稽，則本件訴訟標的價額應為9,764,198元。【計算
    式：附圖一：(1)甲Ｉ部分：22,500元×2.00平方公尺＝45,0
    00元(2)乙Ｇ部分：（22,500元×4.38平方公尺）+（12,348
    元×18.29平方公尺）＝324,395元(3)丙Ａ部分：12,348元×
    84.56平方公尺＝1,044,147元(4)丁Ｂ部分：12,348元×349.
    06平方公尺＝4,310,193元(5)戊'（Ｆ）部分：12,348元×1.
    33平方公尺＝16,423元，合計：5,740,158元。附圖二：(1)
    Ｂ、Ｄ、Ｊ部分：10,000元×401.5平方公尺＝4,015,000元
    (2)Ｈ部分：12,555×0.72平方公尺＝9,040元；合計：4,024
    ,040 元總計5,740,158+4,024,040＝9,764,198元】。抗告
    人抗辯應以補償金4,083,735元為訴訟標的價額，雖不足採
    ，惟原裁定誤將附圖一乙Ｇ部分均以公告現值22,500元計算
    ，將附圖二部分以公告現值11,100元計算，而核定本件訴訟
    標的價額為10,390,480元（徵第二審上訴之裁判費155,280
    元），則有未洽，抗告人求予廢棄，為有理由，爰由本院將
    原裁定此部分廢棄，改判如主文第2項所示。另原審於相對
    人起訴時誤以補償金4,083,735元為核定訴訟標的價額而命
    原告繳納裁判費41,491元，本院以97年度重上字第16號受理
    抗告人之上訴，就不足額部分業已依職權裁定命相對人補繳
    ，併此敘明。又抗告人上訴所應繳納第二審訴訟費用為146,
    584元，抗告人業已繳納155,280元，溢繳8,696元部分（155
    ,280－146,584＝8,696元），應予退還，附此敘明。
據上論結，本件抗告為有理由，依民事訴訟法第492條、第95條
、第78條，裁定如主文。
中    華    民    國    97    年    8    月    25     日
                  民事第三庭  審判長法  官  陳光秀
                                    法  官  李文賢
                                    法  官  莊俊華
上為正本係照原本作成。
如不服本裁定，僅得於收受本裁定正本送達後10日內以適用法規
顯有錯誤為理由，向本院提出再抗告狀（須附繕本）依法應繳納
抗告費新台幣1千元，並委任律師為訴訟代理人，經本院許可後
始可再抗告於最高法院。
中    華    民    國    97    年    8     月    25    日
                                    書記官  吳銘添
【附記】
民事訴訟法第495條之1第2項準用同法第466條之1第1、2項規定
：
(1)對於第二審判決上訴，上訴人應委任律師為訴訟代理人。但上
  訴人或其法定代理人具有律師資格者，不在此限。
(2)上訴人之配偶、三親等內之血親、二親等內之姻親，或上訴人
  為法人、中央或地方機關時，其所屬專任人員具有律師資格並
  經法院認為適當者，亦得為第三審訴訟代理人。
民事訴訟法第466條之2：
  上訴人無資力委任訴訟代理人者，得依訴訟救助之規定，聲請
  第三審法院為之選任律師為其訴訟代理人。


司法院資訊處製作；財團法人民間司法改革基金會備份。
